臺灣臺南地方法院民事判決　　　　　　　99年度訴字第1565號
原　　　告　翁自在
訴訟代理人　楊偉聖律師
被　　　告　翁文政
　　　　　　翁裕寬
　　　　　　翁健次
上2人共同
訴訟代理人　翁通時
被　　　告　翁冠雄
訴訟代理人　翁文政
　　　　　　翁通時
被　　　告　翁仁山
訴訟代理人　黃江山
被　　　告　翁仁海
　　　　　　翁通楹
上　1　人
訴訟代理人　翁文政
　　　　　　翁通時
被　　　告　翁通時
上列當事人間請求分割共有物事件，經本院於民國100年8月4日
言詞辯論終結，判決如下：
    主      文
兩造共有坐落臺南市○○區○○段一三四地號、地目田、面積六
千八百點八平方公尺土地，其分割方法如下：如附圖所示編號一
三四之一、一三四之二、一三四之四、一三四之五、一三四之六
、一三四之七、一三四之八部分，面積均為七百六十二點九一平
方公尺，分別分歸被告翁冠雄、被告翁健次、被告翁裕寬、被告
翁通楹、原告翁自在、被告翁文政、被告翁通時取得；編號一三
四之三部分，面積七百六十二點九一平方公尺，分歸被告翁仁山
、被告翁仁海共同取得，並按應有部分各二分之一比例保持共有
；編號一三四及一三四之九部分，面積分別為六百二十一點九二
平方公尺及七十五點六平方公尺，分歸兩造依如附表所示應有部
分比例保持共有。
訴訟費用由兩造依如附表所示應有部分比例負擔。
    事實及理由
一、本件被告翁仁海合法通知，無正當理由未於最後言詞辯論期
    日到場，核均無民事訴訟法第386條所列各款情形，爰依原
    告之聲請，由其一造辯論而為判決。
二、原告起訴主張：
  (一)坐落臺南市○○區○○段134地號（縣市合併前為臺南縣鹽
    水鎮○○段134地號）土地（下稱系爭土地）為兩造所共有
    ，而原告、被告就系爭土地之應有部分，除被告翁仁山、翁
    仁海持分各16分之1外，均分別持分8分之1。又兩造就系爭
    土地無不分割協議，復無因物之使用目的、性質而有不能分
    割情事，共有人自得隨時請求分割。另系爭134地號土地雖
    為高速公路新營交流道特定區之農業區用地，惟亦非不得分
    割。
  (二)系爭土地業經本院囑託臺南市鹽水地政事務所勘測繪製複丈
    日期為100年3月30日之土地複丈成果圖（下稱附圖），其中
    編號134部分留設4米私設道路供兩造於分割後通行之用，而
    編號134-9部分則為兩造祖先之墓塚，宜予保留，該2部分兩
    造均同意繼續保持共有。另因被告翁仁山表示希望被告翁健
    次、翁冠雄、翁仁山、翁仁海可以分在一起，故可將編號
    134-3部分分歸被告翁仁山、翁仁海共同取得，並依應有部
    分各2分之1比例保持共有，編號134-8部分則分歸被告翁通
    時所有。至系爭土地坐落於鹽水區非市集部落聚集之處，四
    周多為農田，且藉由約3、4米之農路與外界相通，分割後兩
    造所分得之各筆土地彼此價格相當，原告所分割方案應符合
    全體共有人之利益而屬公平可採。
  (三)並聲明求為判決：如主文第1項所示。
三、被告方面：
  (一)被告翁裕寬、翁健次、翁冠雄、翁通楹、翁通時略以：兩造
    之祖墳處希望整理出5坪之位置，由兩造維持共有。同意系
    爭土地北方開設4米道路，由兩造維持共有。上開祖墳希望
    留4米通道通往北方4米道路。對本案分配位置沒有意見，同
    意原告提出之分割方案。
  (二)被告翁文政、翁冠雄、翁通楹略以：以被告翁通時之意見為
    主，亦同意被告翁健次、翁冠雄、翁仁山、翁仁海分配在一
    起，同意編號134-8部分分歸被告翁通時取得等語。
  (三)被告翁仁山略以：希望不要細分，因為系爭土地是農地，希
    望被告翁健次、翁冠雄、翁仁山、翁仁海可以分成一塊土地
    ，故同意編號134-3部分分歸被告翁仁山、翁仁海共同取得
    ，並按應有部分各二分之一之比例保持共有，亦同意編號
    134-8部分分歸被告翁通時取得等語。
  (四)被告翁仁海則未於言詞辯論期日到場，亦未提出書狀作何聲
    明或陳述。
四、得心證之理由：
  (一)按各共有人，得隨時請求分割共有物。但因物之使用目的不
    能分割或契約訂有不分割之期限者，不在此限，民法第823
    條第1項定有明文。故共有物依其使用目的並非不能分割，
    而又未有不分割之期約者，各共有人自得隨時請求分割（最
    高法院19年上字第1853號判例可參）。本件原告主張系爭土
    地為兩造共有，原告、被告就系爭土地之應有部分，除被告
    翁仁山、翁仁海持分各16分之1外，均分別持分8分之1，業
    據其提出土地登記第二類謄本、地籍圖謄本及鹽水鎮公所都
    市計畫土地使用分區（或公共設施用地）證明書各1份為證
    （本院99年度營調字第77號卷第12～16頁）。兩造就系爭土
    地並無不分割之約定，而依系爭土地之使用目的，亦無不能
    分割之情事，且亦查無任何不能分割之法令禁止其分割，並
    有臺南市鹽水地政事務所99年12月31日所測字第0990008419
    號函在卷可佐（本院卷第8頁），則原告訴請裁判分割，自
    應准許。
  (二)系爭土地應採取如何之分割方案分割？茲分述如下：
    1.按法院裁判分割共有物，除應斟酌各共有人之利害關係及
      共有物之性質外，尚應斟酌共有物之價格、經濟效用以及
      全體共有人之利益等公平決之（最高法院81年度臺上字第
      31號判決足參）。另裁判分割共有物，屬形成判決，法院
      定共有物之分割方法，固應斟酌當事人之聲明、共有物之
      性質、經濟效用及全體共有人之利益等，而本其自由裁量
      權為公平合理之分配，但並不受當事人聲明、主張或分管
      約定之拘束（最高法院93年度台上字第1797號判決要旨參
      照）。是不論本件有無分管契約之存在，或分管面積有無
      差異，均不能拘束法院就現共有人間依其應有部分所為分
      割判決，合先敘明。
    2.查系爭土地為兩造私有，應有部分如前所述，地目田，土
      地使用分區為農業區，目前為都市土地（高速公路新營交
      流道特定計劃農業區），非供公眾使用，此觀之原告提出
      之土地登記謄本、地籍圖謄本，及臺南市鹽水地政事務所
      99年12月31日所測字第0990008419號函至明。又系爭土地
      上沒有建物，雜草叢生，東北方有兩造共同祖先之祖墳【
      即附圖中編號134-9部分】，東側同段125地號土地上有4
      米柏油道路與之相鄰，地政人員稱為既成巷道，系爭土地
      之南方為水溝，地政人員稱為農田水利會所設置，供農地
      灌溉。系爭134地號土地除東側以同段125地號土地上之4
      米柏油道路對外通行外，西、南、北側無道路對外通行，
      業據本院勘驗現場及囑託臺南市鹽水地政事務所測量屬實
      ，並有勘驗筆錄、現場照片及附圖各1份在卷可按（見本
      院卷第26～33頁、第51～53頁）。
    3.本院審酌兩造均同意如主文第1項所示之分割方案，且該
      方案除符合兩造應有部分比例外，兩造分得土地之形狀均
      方正完整，且其中編號134地號土地由兩造依原應有部分
      比例保持共有，並作為道路使用，可共渠等對外通行，有
      利於兩造規劃並有利於土地整體開發使用。再者，如主文
      第1項所示之分割方案既經兩造合意，本院自應尊重其意
      願。從而，本院考量兩造應有部分比例、面積，及兩造分
      割後所得土地形狀、位置、對外適宜之聯絡，及兩造分割
      之利益及意願等一切情狀，並維持系爭土地分割後兩造就
      土地所有權能之完整性併有效利用土地之經濟價值，與公
      平經濟原則，認系爭土地之分割方法應採如主文所示分割
      方案之分割方法，不但可發揮土地之經濟效用，亦兼顧共
      有人之利益及系爭土地日後之規劃利用，應為可採，爰訂
      分割方案如主文第1項所示。
五、綜上所述，原告本於共有物分割請求權，請求分割系爭土地
    ，為有理由，應予准許，爰判決如主文第1項所示。
六、本件事證已臻明確，兩造所為之其餘主張，陳述並所提之證
    據，經審酌後，認均對本件判決結果無影響，爰不逐一論述
    ，附此敘明。
七、復按，因共有物分割、經界或其他性質上類似之事件涉訟，
    由敗訴當事人負擔訴訟費用顯失公平者，法院得酌量情形，
    命勝訴之當事人負擔其一部，民事訴訟法第80條之1定有明
    文。本院審酌本件乃因共有物分割涉訟，分割結果對於兩造
    均屬有利，由敗訴當事人負擔訴訟費用顯失公平，認本件訴
    訟費用應由兩造按如附表所示應有部分比例分擔，較為公允
    ，爰諭知如主文第2項所示。
八、據上論結，本件原告之訴為有理由，依民事訴訟法第385條
    第1項前段、第80條之1、第78條、第85條第1項，判決如主
    文。
中    華    民    國    100    年    8    月    30    日
                  民事第二庭  法  官  高俊珊
以上正本係照原本作成。
如不服本判決，應於判決送達後20日內，向本院提出上訴狀並表
明上訴理由，如於本判決宣示後送達前提起上訴者，應於判決送
達後20日內補提上訴理由書（須附繕本）。
如委任律師提起上訴者，應一併繳納上訴審裁判費。
中    華    民    國   100    年    9     月    1     日
                              書記官  蔡雅惠
附表：
┌──┬─────────┬─────────────────┐
│編號│  共有人姓名      │(1)編號134、134-9土地各共有人應有部│
│    │                  │  分比例                          │
│    │                  │(2)訴訟費用負擔之比例              │
├──┼─────────┼─────────────────┤
│  1 │原告翁自在        │8分之1                            │
├──┼─────────┼─────────────────┤
│  2 │被告翁文政        │8分之1                            │
├──┼─────────┼─────────────────┤
│  3 │被告翁裕寬        │8分之1                            │
├──┼─────────┼─────────────────┤
│  4 │被告翁健次        │8分之1                            │
├──┼─────────┼─────────────────┤
│  5 │被告翁冠雄        │8分之1                            │
├──┼─────────┼─────────────────┤
│  6 │被告翁仁山        │16分之1                           │
├──┼─────────┼─────────────────┤
│  7 │被告翁仁海        │16分之1                           │
├──┼─────────┼─────────────────┤
│  8 │被告翁通楹        │8分之1                            │
├──┼─────────┼─────────────────┤
│  9 │被告翁通時        │8分之1                            │
└──┴─────────┴─────────────────┘